臺灣彰化地方法院民事判決　95年度簡上字第135號
上　訴　人　丁○○
被上訴人　　大沙灣國際股份有限公司
法定代理人　乙○○
訴訟代理人　甲○○
上列當事人間請求給付僱傭報酬事件，上訴人對於中華民國95年
8月31日本院彰化簡易庭95年度彰簡字第94號第一審判決提起上
訴，本院於民國96年3月14日言詞辯論終結，判決如下：
    主  文
原判決關於駁回上訴人後開第二項之訴部分及命上訴人負擔訴訟
費用及駁回此部分假執行聲請之裁判均廢棄。
被上訴人應再給付上訴人新台幣玖萬元及自民國九十五年一月二
十五日起至清償日止，按年息百分之五計算之利息。
第一審（除確定部分外）暨第二審訴訟費用均由被上訴人負擔。
    事實及理由
壹、上訴人起訴主張：
  一、上訴人原本係被上訴人之員工，於民國92年間離職，94年
      間向被上訴人承攬彰化縣福興鄉永益加油站地下管線汰換
      工程，上訴人與被上訴人之副總經理丙○○雙方約定施工
      日期自94年9月21日起至11月6日止，共計45日，按日計酬
      ，每日新台幣（下同）2,250元，嗣因配合加油站之其他
      工程進行，雙方同意施工期間改為94年9月21日至11月2日
      止，惟報酬仍議定以之前45日期間計算，且期間增加之時
      數被上訴人一概不支付任何加班之薪資。一開始僅上訴人
      與第三人岳金文承作，後因人力調配吃緊，繼而聘用第三
      人黃安定加入施工，其薪資每日1,500元，後工程業已順
      利完成，施工日誌及施工進度亦經證人即被上訴人副總經
      理丙○○於94年11月24日簽認，施工期間因加油站其餘工
      程影響，部分時段無法施工，並非怠惰，並經證人簽認，
      則上訴人依約可請求報酬101,250元（2250x45），及墊付
      之材料費4,29 6元，共計105,546元。經上訴人於95年1月
      24 日發函向被上訴人催討，被上訴人於94年1月25日受領
      ，仍置之不理，至此被上訴人已屬給付遲延，爰依承攬契
      約法律關係，請求被上訴人給付承攬報酬，遲延利息並按
      上開函文送達之翌日起算法定利息。
  二、兩造既約定施工日數以45日計算，且期間增加之時數被上
      訴人一概不支付任何加班之薪支，且施工期間上訴人亦支
      出4,296元，符合民法第490條第2項之規定，亦證本件係
      承攬關係，否則被上訴人豈有不為上訴人加入勞健保之理
      ，上訴人之前亦曾到勞工保險局申訴，勞工保險局係以兩
      造係承攬關係而不受理。又上訴人否認有怠工影響進度情
      形，系爭工程進度主要係受土壤整治工程所延宕，上訴人
      幾乎每日均至現場施工，連假日均進場施工，且系爭工程
      顯非22日即可完成，否則被上訴人豈會多僱用訴外人黃安
      定來增加人手，又上訴人若怠工，丙○○又兩個工地兩頭
      跑，那工程究由誰完成。系爭工程分成水電、土木、改建
      及配管好幾個部分，上訴人工作係配合改建及配管，所謂
      收尾未完成係指回填部分未完成，但回填部分並非上訴人
      之範圍。又試壓部分本係上訴人之範圍，惟因試壓設備遲
      未能送來，故與丙○○協商，試壓部分即變成非上訴人之
      工作範圍。至於被上訴人主張還有一部分配管沒有完成云
      云，上訴人否認之，蓋被上訴人從未告知上訴人有哪一部
      分尚未完成。兩造合作已非第一次，因互相信任故未簽訂
      書面契約，因該工程估價錯誤虧損，要將上訴人之報酬打
      折，上訴人不從，被上訴人要求上訴人提出確認單，由於
      丙○○已調離台中，上訴人找不到丙○○，多方聯繫才在
      94年11月24日找丙○○簽出確認單。另證人丙○○因係被
      上訴人之受僱人，其證詞避重就輕，尚難採信。且其證稱
      ：「工資係等整個案子結案，業主付款之後才結算的，..
      . 」，更足證兩造是承攬關係，否則依僱傭關係，工人要
      等結案才能領薪水，若業主不付款，工人豈非要喝西北風
      ？至於被上訴人辯稱如果係承攬為何沒有開立發票部分，
      因上訴人未設立公司，因此無法配合被上訴人開立發票，
      兩造合作均是以承攬工程款之總金額，讓被上訴人公司以
      薪資方式報稅，此為一般業界習慣。且本件退步言，縱認
      係僱傭關係，惟關於薪資既以特別約定不論工作時數增減
      ，均依45天計算，則被上訴人亦應給付上訴人上開薪資，
      且被上訴人無法證明上訴人僅工作5日，以同樣之工作若5
      日可以完成，那何必約定45日。
  三、上訴人承做系爭工程時都沒有簽到，上訴人否認被上訴人
      提出來之出勤表，因為上面並無上訴人之簽名。訴外人黃
      安定只是一個臨時工。黃安定的部分是上訴人及訴外人岳
      金文教的。當時是被上訴人要派一個人員來現場配合工作
      ，但是被上訴人人力調派不出來，所以由黃安定來彌補，
      伊只是一個租工，不是技術人員所以伊的工作是以日計價
      。系爭工程及價金都是由上訴人與丙○○談，連訴外人岳
      金文之薪資亦是由丙○○與上訴人談，不是跟岳金文談，
      岳金文也是上訴人找來的。
貳、被上訴人則以：
  一、對上訴人所提工資每日2,250元（含交通費250元）及材料
      費4,296元部分無意見，惟上訴人之前即為被上訴人僱用
      之臨時工，本件被上訴人承作永益加油站地下管線汰換工
      程，復僱請上訴人及第三人岳金文為臨時工，以每人每日
      2,250元之代價施作，惟上訴人工作態度不佳，怠工情況
      嚴重影響進度，經業主要求被上訴人予以停工解約，故原
      實際工作日為5日，並未完成45個工作天，而證人即被上
      訴人公司副總經理丙○○於94年11月1日即離開台中營業
      部，再於同年12月1日返回台北營業部任職，上訴人為何
      遲至94年11月24日方作出簽認單，可信度令人質疑。且上
      訴人起訴時自承本件係僱傭關係，後變更為依承攬關係請
      求，可見兩造係僱傭關係。況據第三人岳金文、黃金定與
      被上訴人簽立之和解書，及上訴人僅主張其與岳金文係承
      攬關係，卻未同時主張黃金定部分，即可明瞭，上訴人如
      主張係承攬，應提出證明，否則即應依實際工作之時日計
      算工資。上訴人確實有與丙○○約定如果工作超過45天以
      45 天計算，不清楚為何會如此約定。
  二、上訴人確實未簽到，但上訴人有無來，被上訴人公司會登
      記在晨報。94年9月29日出勤表上訴人只有出勤0.5天，但
      晨報94年9月28、29日中為何均未記載上訴人下午未到，
      應該是丙○○漏未記載。94年10月21日記載0.5天，但從
      21、22日晨報中也未記載上訴人下午未到，係因10月22日
      那天因為丙○○請假所以沒有記載。因為上訴人怠工，後
      來被上訴人才從南部派訴外人黃安定來支援。訴外人黃安
      定薪水會由被上訴人支付，是因為是被上訴人同意上訴人
      增派，黃安定是要彌補被上訴人員工要到另外一個工地，
      工作人員不足以及怠工的部分，因為不是承攬所以薪水由
      被上訴人支付。被上訴人否認上訴人有完成工作，其沒有
      完成試壓，有些地方亦配管沒有完成。
參、上訴人於原審請求被上訴人應給付上訴人105,564元及自95
    年1月25日起至清償日止，按年息百分之5計算之利息。原審
    僅判命被上訴人應給付上訴人15,564元及自95年1月25日起
    至清償日止，按年息百分之5計算之利息，上訴人其餘之訴
    駁回。被上訴人就其敗訴部分並未提起上訴，此部分應已告
    確定，上訴人就上開被駁回之部分不服提起上訴，並聲明：
    (一)原判決不利於上訴人部分廢棄。(二)上開廢棄部分，被上訴
    人應再給付上訴人90,000元及自95年1月25？日起至清償日
    ，按年息百分之5計算之利息。被上訴人則聲明：上訴駁回
    。
肆、兩造不爭執之事項：
  一、上訴人有支出材料費4,296元，並應由被上訴人給付。
  二、本件工程，上訴人有與丙○○約定施工日期自94年9月21
      日起至11月6日止，共計45日按日計酬，每日2,250元，嗣
      施工期日改為94年9月21日至11月2日止，惟報酬仍議定以
      之前45日期間計算，且期間增加之時數被上訴人一概不支
      付任何加班之薪資。
  三、上訴人曾於95年1月24日發函向被上訴人催討，被上訴人
      於94年1月24日收受存證信函。
  四、上訴人施工時並未簽到。
伍、得心證之理由：
    本件兩造主要之爭執點在於兩造間為承攬或僱傭關係？上訴
    人得請求之金額為多少？經查：
  一、按稱僱傭者，謂當事人約定，一方於一定或不定之期限內
      為他方服勞務，他方給付報酬之契約，而稱承攬者，謂當
      事人約定，一方為他方完成一定之工作，他方俟工作完成
      ，給付報酬之契約，民法第482條及第490條第1項定有明
      文。而承攬與僱傭雖同屬於供給勞務之契約，惟前者仍以
      發生結果（工作之完成）為目的之契約，供給勞務不過為
      其手段而已；後者則以供給勞務本身為目的之契約，亦即
      除供給勞務外，並無其他目的，且僱傭契約乃當事人以勞
      務之給付為目的，受僱人於一定期間內，應依照僱用人之
      指示，從事一定種類之工作，且受僱人提供勞務，具有繼
      續性及從屬性之關係。而承攬契約之當事人則以勞務所完
      成之結果為目的，承攬人只須於約定之時間完成一個或數
      個特定之工作，與定作人間無從屬關係（最高法院81年度
      台上字第2686號、88年度台上字第628號及94年度台上字
      第573號判決可資參照）。上訴人主張兩造對於系爭工程
      ，上訴人有與丙○○約定施工日期自94年9月21日起至11
      月6日止，共計45日按日計酬，每日2,250元，嗣施工期日
      改為94年9月21日至11月2日止，惟報酬仍議定以之前45日
      期間計算，且期間增加之時數被上訴人一概不支付任何加
      班之薪資，上訴人工作並未簽到等情，業據上訴人提出施
      工日誌及丙○○簽收之簽認單二份為證，被上訴人對上訴
      人提出之施工日誌及丙○○簽收之簽認單二份之真正並不
      爭執，惟辯稱丙○○於94年11月1日即離開台中營業部，
      再於同年12月1日返回台北營業部任職，上訴人為何遲至
      94年11月24日方作出簽認單，可信度令人質疑云云。惟查
      ，證人丙○○已於原審及本院審理時到庭證稱其有概略看
      過上開二份簽認單，因上訴人要跟被上訴人請款，依照公
      司作業程序，要手寫一份施工詳細說明，希望由其簽認，
      因被上訴人公司不可能依上訴人寫的就付款等語，足見上
      訴人所提上開二份單據之內容為真正。又系爭工程被上訴
      人一開始係由丙○○與上訴人洽談契約內容，此為兩造所
      不爭執，而按公司法第8條第2項規定公司之經理人，在執
      行職務範圍內，亦為公司負責人，故丙○○既為被上訴人
      公司之副總經理，對於系爭契約之簽訂自有權代表被上訴
      人。至於被上訴雖於94年11月1日即離開台中營業部，再
      於同年12月1日返回台北營業部任職，惟仍屬被上訴人公
      司之經理，況且，丙○○所簽認之事實，乃係針對其於台
      中營業部任職期間就其原本業務範圍內之事實為簽認，自
      屬有權代表被上訴人，被上訴人自應受其拘束。兩造既約
      定工期日數減少，報酬仍以45日計算，且期間增加之時數
      被上訴人一概不支付任何加班費，參以被上訴人於訴訟期
      間一直抗辯上訴人怠工未完成工作等情，而證人即永益加
      油站負責人之助理張宏州於原審亦到庭證稱：「我們與被
      告公司的合約是全部承包，我有告訴魏先生，如果不是你
      們承作的範圍，還是要全部做完，再向我們請款」，而證
      人丙○○於原審亦證稱: 「工資是等整個案結案，業主付
      款之後才結算的」等語，足見兩造之契約著重於一定期間
      內完成工作，此與僱傭契約著重於勞務之付出顯然不符，
      蓋本件若係僱傭契約，上訴人之薪資應按日計酬，不可能
      上訴人工作增加時數，被上訴人仍無庸給付。再者，94
      年9月21日至11月2日僅43天，若上訴人實際工作僅43天，
      被上訴人仍需給付45天之報酬，亦與僱傭係按日計酬之情
      形不符。再證人丙○○於原審係證稱：「我在現場是看工
      程進度與客戶聯繫，... 我都要求工人照進度來做」等語
      ，足見證人丙○○僅是在現在監督工程之進度，並非指揮
      或監督某項工作應如何施作，而在一般承攬之法律關係，
      業主亦可能要求工程應於何時完成，並到現場查看工作進
      度，故證人丙○○此部分之證詞及卷附之施工日誌，均不
      足以證明兩造間係僱傭關係。此外，兩造若係僱傭關係，
      報酬係按日計酬，則上訴人有工作可做，可按日領薪，又
      豈可能僅去5天？又若係僱傭關係，上訴人又何需先替被
      上訴人支出系爭工程之材料費？故上訴人主張本件係承攬
      契約乙節，應可採信。
  二、至於被上訴人雖提出出勤表、93年9月薪資表證明兩造係
      僱傭關係，惟上開出勤表乃係被上訴人單方所製作之私文
      書，並無上訴人之簽名，業為上訴人所否認。而93年9月
      薪資表並非針對本件工程而為，況且上訴人主張其未設立
      公司，因此無法配合被上訴人開立發票，兩造合作均是以
      承攬工程款之總金額，讓被上訴人公司以薪資方式報稅，
      故被上訴人在其公司內部設置薪資表，亦係為應付報稅所
      需，故上開出勤表及薪資表並不足以證明兩造間為僱傭關
      係。又證人丙○○雖到庭證稱本件係用點工 (僱工)之方
      式僱用上訴人，並非發包給上訴人做配管工程，然查，本
      院審酌證人丙○○目前仍為被上訴人之副總經理，上訴人
      於系爭二張簽認單中曾載明油壓設備有遲延送來及工資一
      日2250元，以45天計算之情形，證人丙○○仍予簽認，嗣
      後於第二審審理時則證稱不清楚油壓設備有無遲延送來，
      工資多少亦不知道，其證稱之內容除與其個人所簽認之單
      據不符外，對於岳金文究係上訴人找來或係被上訴人找來
      乙節，一、二審之證詞亦前後有所不符，足見丙○○此部
      分之證詞已有偏頗之虞，尚難採信。被上訴人雖又辯稱本
      件因為不是承攬關係，所以訴外人黃安定之薪資由被上訴
      人支付，惟查，被上訴人既自認黃安定是要彌補被上訴人
      員工要到另外一個工地，工作人員不足以及怠工的部分等
      語，足見黃安定本身有替代被上訴人員工之性質，故其薪
      資自應由被上訴人支付，被上訴人尚難據此主張本件係僱
      傭契約。又證人張宏州於原審已證稱不清楚兩造間工作如
      何約定，故證人張宏州之證詞並不足以證明兩造間為僱傭
      關係。
  三、依上所述，兩造間既成立承攬契約，則關於上訴人得請求
      之承攬報酬，自應視兩造之契約而訂，而非按上訴人實際
      工作之日數計酬。又上訴人主張系爭工程業已完工乙節，
      為被上訴人所否認，辯稱其沒有完成試壓，有些地方亦配
      管沒有完成等語，查上訴人主張系爭工程業已完工乙節，
      業據上訴人提出施工日誌及由丙○○簽名之簽認單二份為
      證，其中一張載明: 「為何沒能試壓因設備遲遲未能送來
      ，所以才會配置電管未含拉線 (線材未足)作為協商共識
      。最後才配置加油島框、FRP油盆及油氣管和電管配至站
      前方。期限為11月2日，期間加班與否謝副總一概不支付
      任何加班薪支，維持當初所談的9/21~11/6日共45日天數
      」，而上訴人提出之施工日誌亦載明何時已完成加油島框
      、FRP油盆及油氣管和電管配至站前方等工作，核與被上
      訴人提出晨報內容大致相符，足見上訴人已完成其工作，
      試壓部分亦已非上訴人承作範圍，被上訴人辯稱上訴人沒
      有完成試壓乙節，尚無足採。又被上訴人抗辯上訴人有些
      地方亦配管沒有完成乙節，雖據證人丙○○於原審到庭證
      稱：「最後工程有落後，到十月份因為我有別的工程，業
      主已經反應到總公司，總公司就派人接手進行，工程也是
      都落後」，於第二審證稱：「所謂的進度落後是水電、土
      木、改建配管都落後」等語，惟證人張宏州於原審則證稱
      ：「他們 (指上訴人)做到10月24日，我有要求被告撤換
      這些人，過兩天原告岳金文、黃安定有去做一些後續，他
      們認為這樣就完成了，後來是被告撤換了他們，並請別人
      來承作」，足見系爭工程確實有落後情形，惟落後部分到
      底是否仍為上訴人承做之範圍，證人丙○○與張宏州之證
      詞並無法證明，且兩人之證詞就有無完成部分亦略顯出入
      ，而被上訴人並未提出進一步之反證證明上訴人與丙○○
      約定之範圍仍有何部分未完成，則被上訴人此部分抗辯即
      難採信。又上訴人承攬系爭工程部分既已完工，而兩造既
      約定需給付45天之報酬，被上訴人對上訴人報酬每日以22
      50元計算及上訴人有支出材料費4,296元，並應由被上訴
      人給付乙節亦不爭執，從而上訴人依承攬契約，請求被上
      訴人給付報酬101,250元（2250x45）、墊付之材料費4,29
      6元，共計105,546元及自存證信函催告被上訴人之翌日即
      95年1月25日起至清償日止，按年息百分之5計算之利息，
      為有理由，應予准許。原審僅命被上訴人給付15,546元及
      其利息，而駁回上訴人其餘之訴及假執行之聲請，自有未
      洽。上訴意旨就此部分指摘原判決不當，求予廢棄改判，
      為有理由。爰由本院將原判決此部分予以廢棄，改判如主
      文所示。
陸、據上論結，本件上訴為有理由，依民事訴訟法第436條之1第
    3項、第450條、第78條，判決如主文。
中　　華　　民　　國　　96　　年　　3 　　月　 28　　日
                民事第二庭    　審判長法　官　康弼周
                                      法  官　廖政勝
                                      法  官　詹秀錦
以上正本係照原本作成。
不得上訴。
中　　華　　民　　國　　96　　年　　3 　　月　　28　　日
                            　　　    書記官　陳秀香
